臺北高等行政法院判決　　　　　　　　　　　　　　　　九十二年度訴字第二二號
　　　　　　　　　　　　　　　.
　　原　　　告　美商‧美國安泰人壽保險股份有限公司台灣分公司
　　代　表　人　甲○○
　　訴訟代理人　袁震天律師
　　複　代理人　洪婷芸律師
　　被　　　告　財政部臺北市國稅局
　　代　表　人　張盛和（局長）
　　訴訟代理人　乙○○
右當事人間因營利事業所得稅事件，原告不服財政部中華民國九十一年十一月六日台
財訴字第０九一００三八七八九號訴願決定，提起行政訴訟。本院判決如左：
　　主  　　文
訴願決定及原處分均撤銷。
訴訟費用由被告負擔。
　　事  　　實
一、事實概要：原告八十七年度營利事業所得稅結算申報，對被告初查核定以其本期
　　買回已到期債券之價款中，屬於前手利息所得之扣繳稅款為其購入債券之成本，
　　而將扣繳稅款轉入債券成本項下查核，表示不服，申經復查結果，未獲准變更，
　　提起訴願，亦遭決定駁回，遂向本院提起行政訴訟。
二、兩造聲明：
　(一)原告聲明：
　　1.訴願決定、原處分均撤銷。
　　2.訴訟費用由被告負擔。
　(二)被告聲明：
　　1.駁回原告之訴。
　　2.訴訟費用由原告負擔。
三、兩造爭點：原告前手債券利息扣繳稅款是否可抵減原告該年度之應納稅額？
　(一)原告主張之理由：
　　1.按扣繳憑單所載之扣繳稅款，實係「所得人」透過「所得給付人」預繳予國庫
　　　之所得稅款，確屬「所得人」之財產，此核諸所得稅法第八十八條第一項、第
      九十二條第一項、第七十一條第一項及第一百條第一項規定益明。復依所得稅
      法第九十九條規定可知，所有扣繳憑單所載之扣繳稅款，除短期票券利息所得
      之扣繳稅款不得減除外，其餘均「應」自應納稅額中減除，而無不得抵繳之情
      形存在，故原告中途買入債券並持有至領息日，因屬財政部六十四年九月四日
      台財稅第三六四四０號函釋（以下簡稱六十四年函釋）之付息機構付息時之持
      票人，而確實為扣繳憑單所載之扣繳稅款之實際負擔人，自得憑扣繳憑單用以
      抵繳應納稅額。
    2.次按債券前手無被扣繳任何稅款，自無法取得扣繳憑單，依所得稅法第七十一
      條、第九十九條及第一百條之規定，自始未曾取得抵繳應納稅額之權利。惟被
      告竟悖於上開所得稅法之規定於不顧，新創法無明文之核定方式，強將債券後
      手負擔之扣繳稅款移轉為債券前手所有，不僅因任意割裂扣繳憑單金額而違反
      憲法第十九條規定之租稅法定主義在先，更因使債券前手憑空取得抵稅權利而
      有圖利他人在後，自令人難以甘服。
    3.又按原告向債券前手買入債券時，債券前手並未有被扣取任何稅款可供移轉，
      是原告出價取得部分，依財團法人中華民國證券櫃檯買賣中心證券商營業處所
      買賣有價證券業務規則第五十一條：「債券之買賣均採除息交易。其迄給付結
      算日止賣方應得之利息，由買方併同成交價金支付賣方。前項利息之計算，自
      本期起息日起算至給付結算日止，採計首不計尾，並按實際天數計之。．．．
      」及財團法人中華民國證券櫃檯買賣中心證券商營業處所債券附條件買賣交易
      細則第八條：「債券附條件買賣均採除息交易。其成交日止賣方應得之利息，
      由買方併同成交價金給付賣方。．．．」規定，亦僅包括除息之債券成本及債
      券前手持有期間之利息所得，殊無所謂取得系爭扣繳稅款之情形存在。
    4.再按原告信賴財政部頒佈之解釋令、遵循證期會之相關業務規則指導形成之債
      券次級市場交易秩序，暨前揭所得稅法第七十一條、九十九條及第一百條之規
      定，而深信扣繳憑單所載者係經被告核定之扣繳稅額，其上所載之納稅義務人
      依法即得憑恃抵繳稅額，始參與此行之有年之合法債券交易，詎被告增加法律
      所無之限制，嚴重侵害剝奪憲法上人民依法納稅權利及財產權之保障，被告所
      為處分自有信賴保護原則之違誤。
  (二)被告答辯之理由：
　　1.按「本法稱納稅義務人，係指依本法規定，應申報或繳納所得稅之人。」、「
　　　前條各類所得稅款，其扣繳義務人及納稅義務人如左：一、．．．二、薪資、
　　　利息、．．．納稅義務人為取得所得者。」、「納稅義務人應於每年二月二十
　　　日起至三月底止，填具結算申報書，向該管稽徵機關，申報其上一年度內構成
　　　綜合所得總額或營利事業收入總額之項目及數額，以及有關減免、扣除之事實
　　　，並應依其全年應納稅額減除暫繳稅額及尚未抵繳之扣繳稅額，計算其應納之
　　　結算稅額，於申報前自行繳納。．．．」、「納稅義務人每年結算申報所得額
　　　經核定後，稽徵機關應就納稅義務人全年應納稅額，減除暫繳稅額、未抵繳之
　　　扣繳稅額、可扣抵稅額及申報自行繳納稅額後之餘額，填發繳款書，通知納稅
　　　義務人繳納。但．．．」，行為時所得稅法第七條第四項、第八十九條第一項
　　　第二款、第七十一條、第一百條前段分別定有明文。因此，有取得利息所得者
　　　，即為納稅義務人，應主動申報利息所得，如符合扣繳稅額抵繳應納稅款之規
　　　定者，即可抵繳稅款，不以是否取得扣繳憑單為要件。則所得稅法有關利息所
　　　得，得以扣繳稅額抵繳應納稅款者，係以依所得稅法規定，應申報或繳納利息
　　　所得稅之「納稅義務人」而言；換言之，得為扣繳稅額抵繳應納稅款之對象為
　　　應將利息所得申報、繳納所得稅，為承擔納稅義務者為限；反之，如未申報利
　　　息所得，而未繳納利息所得稅者，則無扣繳稅額抵繳應納稅款之適用，此為當
　　　然之解釋。至於第三人取得利息所得部分，是否得抵繳應納稅款，核與納稅義
　　　務人無關，縱令事實上係由納稅義務人代繳稅款，並不能因此變更公法上納稅
　　　義務之主體。是該項利息所得之扣繳稅款，僅能由該之第三人依法抵繳之，其
　　　代繳稅款之納稅義務人，自無以自己名義請求抵繳稅款之權利。
　　2.次按六十四年五月三十一日公布施行之「中央政府建設公債發行條例」第六條
　　　規定：「本公債分為甲、乙兩種。甲種公債利息所得，不免繳所得稅；乙種公
    　債利息所得，免繳一部或全部所得稅，由財政部審酌發行時全部狀況擬訂，報
　　　行政院核定。」，財政部鑑於過去發行乙種國庫券時，如在一年中有轉手多次
　　　者，依財政部（６２）台財稅第三八六一九號函釋，係由中央銀行將個別分段
　　　持有之資料移送財稅資料處理中心，憑以計算各人之所得憑以課稅之情形，增
　　　加稽徵機關執行之困難，亦無法辦理扣繳。財政部為簡化稽徵作業及扣繳手續
　　　，遂於六十四年九月一日依上開條例發行甲種公債第一期債票十六億時，以六
　　　十四年函釋：「本債票無論曾否轉讓，均應由付息機構，以付息時之持票人為
　　　納稅義務人（記名式者為最後記名之人）就全部利息一次扣繳所得稅；並根據
　　　持票人之身分證明，依法填報扣繳憑單。納稅義務人為中華民國居住之個人或
　　　營利事業者，應將該項利息所得，依法合併當年度所得申報所得稅。」，就中
　　　央政府建設公債甲種債票利息，改以付息時之債票持有人就全部利息一次扣繳
　　　所得稅，與所得稅法第八十八條、八十九條、第九十二條規定不牴觸。
　　3.又按一般公債、公司債、金融債券等因載有約定之利率，債券持有人依民法第
　　　六十九條、第七十條規定，對於此項約定利息按權利存續期間之日數，取得其
　　　法定孳息。此項利息未獲付支付前，如將債券讓售，依同法第二百九十五條前
　　　段規定，推定其隨同原本移轉於受讓人，債券原持有人因而經由買賣價金取得
　　　是項利息收益。因此，債券之買賣，如係於該債券之付息日為之，讓售價格之
　　　認定，尚不生何疑義；若於兩付息日間為之，其買賣價格中實已包括兩部分，
　　　一為取得債券所支付之對價，另一為未屆付息日該債券法定利息請求權之讓與
　　　價金。惟由於買賣債券之交易所得停徵，「利息所得」與「證券交易所得」如
　　　未明確劃分，除將造成原持有人之法定利息收益，將誤為證券交易所得免稅外
　　　，並將增加債券利息兌領人之利息所得，造成課稅錯誤。財政部乃以財政部七
      十五年七月十六日台財稅第七五四一四一六號函釋（以下簡稱七十五年函釋）
      ：「營利事業或個人買賣國內發行之公債、公司債及金融債券，買受人若為營
      利事業，可由該事業按債券持有期間，依債券之面值及利率計算之『利息收入
      』，如其係於兩付息日間購入債券並於取息前出售者，則以售價減除其購進該
      債券之價格及依上述計算之利息收入後之餘額作為其證券交易損益。買受人若
      為個人，因個人一般多未設帳，應一律以其兌領之利息金額併入其當期綜合所
      得稅課徵。」，闡明營利事業應按實際情形列報利息收入，其債券賣出時超過
      購進價格及利息收入後之餘額為證券交易損益；並附帶說明個人因未設帳，應
      一律以兌領之利息併入其綜合所得稅課稅，符合所得稅法課稅公平之原則。因
      此，所謂債券「前手息」，乃為區分債券利息兌領人所持有債券期間申報所得
      之利息，及非持有（即其前手持有）期間，未申報所得之債券利息，而予分野
      界定之名詞。依上開函釋可知，前手息所得者如為營利事業者，應按其持有債
      券期間，計算利息所得課徵營利事業所得稅；惟前手息所得者如為個人者，因
      前手個人既未設帳又無扣繳憑單歸課資料，其不列入綜合所得稅結算申報，稽
      徵機關亦未予核課其綜合所得稅；營利事業如係債券利息兌領人，僅按其持有
      債券期間，計算利息所得課徵營利事業所得稅，依前開所得稅法規定，亦僅就
      申報利息所得範圍內之扣繳稅額抵繳應納稅款，其未持有債券期間之其餘利息
      （即前手息），認非屬該營利事業之利息所得，毋庸申報，不課徵營利事業所
      得稅，因此而生之前手息扣繳稅款，自不在扣繳稅額抵繳應納稅款之列。
　　4.再按本件原告當年度取得利息收入，以扣除購入債券前手利息所得二一、四０
      八、二二二元後之餘額列報利息收入二、六０一、五四七、九六三元。該部分
      買回債券兌領之利息及扣繳稅款二、一四０、八二二元均為前手所有，其本身
      既無該項所得，縱扣繳憑單為原告之名義，亦非扣繳稅款之實際納稅義務人，
      自不得以之抵繳應納稅額或申請退稅。至所得稅法第九十九條及第一百條係對
      稅款退補程序之相關規定，尚難執為本案系爭扣繳稅款申請抵繳應納稅額之論
      據。又原告買回債券之全部購買價格為取得債券之成本，不得謂取得成本之一
      部分係得扣抵應納稅額之扣繳稅款，且債券之前手持有人既為實際利息所得者
      ，因該項所得而發生之扣繳及納稅義務，依實質課稅原則，自應同屬於實際所
      得之人。況公法上之租稅扣抵權，非得以私經濟交易而移轉，訴稱有權將系爭
      扣繳稅額抵繳應納稅款或申請退稅云云，亦無足採。是被告原核定否准抵繳應
      納稅額，同額轉入債券成本核認，核與首揭規定，尚無不合。
　　理  　　由
一、本件原告八十七年度營利事業所得稅結算申報，原告列報尚未抵繳之扣繳稅額一
　　四四、五九０、八四二元，被告初查結果，以其中前手債券利息扣繳稅款二、一
　　四０、八二二元為前手所有，非屬原告所得之扣繳稅款，乃否准抵減，有原告八
　　十七年度營利事業所得稅結算申報書等附於原處分卷可稽。惟查：
  1.第以租稅法所重視者，應為足以表徵納稅能力之經濟事實，而非其外觀之法律行
    為，故在解釋適用稅法時，所應根據者為經濟事實，不僅止於形式上之公平，應
    就實質上經濟利益之享受者予以課稅，始符實質課稅及公平課稅之原則。查系爭
    債券附條件買回之交易，原告形式上出售債券予客戶，並不考慮該債券之票面利
    息及市價，僅協議於一段期間以約定利率（非票面利率）計算之本利和，向客戶
    買回債券；而「債券實體」則交由賣方特約之金融機構代為保管，由該金融機構
    出具「債券存摺」辦理交割。在法律形式上，雖與一般買（賣）斷交易相同，唯
    一差異在於另有「買回」之約定，此有被告提出之證券交易範例、債券附條件買
    賣總契約、債券存摺等件影本附卷足憑。然就經濟事實而言，判斷系爭債券附條
    件買回交易為「融資」或「買賣」行為，應依其交易實質為準，不得拘泥於書面
    契約所用之辭句。凡投資債券之買賣雙方，其與債券本身有關之報酬與風險，諸
    如債券票面利息之歸屬，利率波動之風險等，倘未發生由賣方移轉於買方之效果
    ，則不生「買賣」之實質，而係以債券作為擔保之「融資」行為；即買方融資予
    賣方，賣方則支付融資利息予買方（中華民國會計研究發展基金會八十年十月二
    十九日（八０）基秘字第一四四號函參照）。本件原告從事系爭債券附條件買回
    交易，如前所述，債券之報酬與風險並未移轉於買方，其經濟事實為「融資」行
    為。則原告所得除按債券票面利率計算持有期間之利息收入外，如有因融資交易
    所賺取票面利率與約定利率間之利息差額，即應核實認列利息所得，予以課稅。
    被告所舉財政部七十五年七月十六日台財稅第七五四一四一六號函釋，既謂：「
    營利事業或個人『買賣』國內發行之公債、公司債及金融債券，買受人若為營利
    事業，可由該事業按債券持有期間，依債券之面值及利率計算『利息收入』，．
    ．．。」，係就債券單純買賣而為立論。對於系爭債券附條件買回交易，其具融
    資性質者，應無適用之餘地。本件原處分囿於上開函釋，僅就原告持有債券期間
    之利息收入核定所得，對於原告上述實質上之所得未予究明，尚非符合實質課稅
    原則之本旨。
  2.按「憲法第十九條規定人民有依法律納稅之義務，固係指人民有依據法律所定之
    納稅主體、稅目、稅率、納稅方法及納稅期間等項而負納稅義務之意，然課人民
    以繳納租稅之法律，於適用時，該法律所定之事項若權利義務相關連者，本於法
    律適用之整體性及權利義務之平衡性，當不得任意割裂適用。」，業經司法院大
    法官會議釋字第三八五號解釋在案。又「納稅義務人有左列各類所得者，應由扣
    繳義務人於給付時，依規定之扣繳率或扣繳辦法，扣取稅款，並依第九十二條規
    定繳納之︰一、．．．二、機關、團體、事業或執行業務者所給付之薪資、利息
    、．．．。」，為行為時所得稅法第八十八條所明定。故利息所得者，應由扣繳
    義務人於給付時，扣取稅款，並將所扣稅款向國庫繳納；又依同法第七十一條第
    一項前段、第九十九條及第一百條之規定，扣繳稅款於結算申報時當可用以抵繳
    應納稅額；此為義務與權利相互關連之規定，不容割裂適用。另財政部六十四年
    九月四日台財稅第三六四四０號函釋：「主旨：中央政府建設公債甲種債票之利
    息，應由付息機構於付息時，按照所得稅法第八十八條、第八十九條、第九十二
    條及各類所得扣繳率表等規定，扣繳利息所得稅款，並以付息時債票持有人為納
    稅義務人，向稽徵機關填報扣繳憑單，並依同法第九十四條規定，將扣繳憑單填
    送納稅義務人。說明：二、本債票無論曾否轉讓，均應由付息機構，以付息時之
    持票人為納稅義務人（記名式者為最後記名之人）就全部利息一次扣繳所得稅；
    並根據持票人之身分證明，依法填報扣繳憑單。納稅義務人為中華民國居住之個
    人或營利事業，應將該項利息所得，依法合併當年度所得申報所得稅。」。本件
    原告為系爭債券付息時之持票人，因上開財政部六十四年九月四日台財稅第三六
    四四０號函釋，遭強制課以系爭全部利息扣繳稅款之義務，既依法律之形式；而
    於結算申報時，被告竟主張原告雖被扣繳系爭稅款但非實際納稅義務人，否准扣
    繳稅款抵繳應納稅額之權利，反採經濟之事實。對於同一系爭所得，權利義務相
    關連之事項，而為不同認定，並均以不利於原告者為其準據，顯然割裂適用法律
    ，揆之前開司法院第三八五號解釋及說明，即有可議。
  3.又按「涉及租稅事項之法律，其解釋應本於租稅法律主義之精神，依各該法律之
    立法目的，衡酌經濟上之意義及實質課稅之公平原則為之。」，復經司法院大法
    官會議釋字第四二０號解釋在案。上開解釋固然肯定實質課稅原則在稅法之適用
    ，但亦闡明在適用上仍應嚴守租稅法律主義。又「納稅義務人應於每年二月二十
    日起至三月底止，填具結算申報書，向該管稽徵機關，申報其上一年度內構成綜
    合所得總額或營利事業收入總額之項目及數額，以及有關減免、扣除之事實，並
    應依其全年應納稅額減除暫繳稅額、尚未抵繳之扣繳稅額及可扣抵稅額，計算其
    應納之結算稅額，於申報前自行繳納。但短期票券利息所得之扣繳稅款，不得減
    除。」，為行為時所得稅法第七十一條第一項所明定（現行法於同條項但書增列
    ：「營利事業獲配股利總額或盈餘總額所含之可扣抵稅額」，不得減除）。故扣
    繳之稅款，除所得稅法第七十一條第一項但書所列舉或法律別有規定者外，可於
    結算申報時，抵繳應納稅額。是則本於租稅法律主義之精神，扣繳稅款既為公法
    上明定納稅義務人之租稅抵稅權，除法律別有規定外，自不得以實質課稅為由，
    否准納稅義務人抵繳應納稅額。本件原告從事系爭債券附條件買回之交易，為付
    息時之債票持有人，依前開財政部六十四年九月四日台財稅第三六四四０號函謂
    ：「．．．應由付息機構於付息時，按照所得稅法第八十八條、第八十九條、第
    九十二條．．．扣繳利息所得稅款，並以付息時債票持有人為『納稅義務人』」
    ，既已肯認原告為所得稅法第八十八條規定之納稅義務人，即非營利事業所得稅
    查核準則第九十條第三款所指「扣繳他人之所得稅款」者。況所得稅法又無除外
    規定，自應可用以抵繳應納稅款；乃被告以實質課稅為由，否定原告為實際納稅
    義務人，進而否准其租稅抵稅權，顯然添加法律所無之限制，違反租稅法律主義
    ，自非適法。
    綜上所述，本件被告所為處分殊有違誤，訴願決定未察而予以維持，自有可議，
    原告聲明求為撤銷原處分及訴願決定，即無不合，應予准許，著由被告另為適法
    之處分。至兩造其餘實體上之主張即無庸審酌，附此敘明。
二、據上論結，本件原告之訴為有理由，爰依行政訴訟法第九十八條第三項前段，判
    決如主文。
中　　華　　民　　國　　九十三　　　年　　　一　　　　月　　　十五　　　日
                         臺 北 高 等 行 政 法 院   第 三 庭
                                        審 判 長   法    官　鄭忠仁
                                                   法    官　侯東昇
                                                   法    官　林育如
右為正本係正原本作成。
如不服本判決，應於送達後二十日內，向本院提出上訴狀並表明上訴理由，如於本判
決宣示後送達前提起上訴者，應於判決送達後二十日內補提上訴理由書（須按他造人
數附繕本）。
中　　華　　民　　國　　九十三　　　年　　　一　　　　月　　　十五　　　日
　　　　　　　　　　　　　　　　　　　　           書 記 官　林如冰
